【裁判字號】    98,交聲,1209
【裁判日期】    980414
【裁判案由】    聲明異議
【裁判全文】
臺灣臺中地方法院交通事件裁定      98年度交聲字第1209號
原處分機關  交通部公路總局臺中區監理所豐原監理站
異  議  人
即受處分人  甲○○
上列異議人即受處分人因違反道路交通管理處罰條例案件，對於
交通部公路總局臺中區監理所豐原監理站民國九十八年三月三十
日所為之處分（豐監稽違字第裁六三─ＨＤ0000000號裁
決書），聲明異議，本院裁定如下：
    主  文
原處分關於裁處甲○○罰鍰新台幣肆萬玖仟伍佰元部分撤銷。
前項撤銷部分，甲○○不罰。
原處分關於吊扣汽車駕照拾貳個月部分撤銷。
甲○○汽車駕駛人駕駛汽車，經測定酒精濃度超過規定標準，吊
扣普通小型車駕駛執照壹年。
    理  由
一、本件聲明異議意旨略以：異議人即受處分人（下稱受處分人
    ）甲○○於民國九十七年三月二日凌晨三時四十二分許，在
    臺中縣大里市○○路與元堤路口前因違規酒駕，有關公共危
    險部分，業經檢察官為緩起訴處分並命受處分人向財團法人
    臺灣兒童暨家庭扶助基金會臺中市私立家扶發展學園繳交新
    台幣（下同）六萬元處分金期滿確定在案。然又遭臺中區監
    理所豐原監理站依道路交通管理處罰條例第三十五條第一項
    第一款等規定裁處罰鍰四萬九千五百元，並執行吊扣駕照，
    因一罪不二罰，是為此聲請撤銷上開行政罰鍰部分之裁決。
    又道路交通管理處罰條例第六十八條業經刪除吊扣各級駕照
    之規定，本人因駕駛自用一般小客貨車違規，被吊扣職業大
    貨車駕照，為裁罰不當，且有違行政程序法第七條，請求撤
    銷原處分關於吊扣職業大貨車駕照十二個月部分等語。
二、原處分意旨略以：受處分人於九十七年三月二日凌晨三時四
    十二分許，駕駛車牌號碼ＨＯ－七二四七號自用小客車，行
    經臺中縣大里市○○路與元堤路口前，為警攔檢並測得其呼
    氣酒精濃度達每公升零點六二毫克，經警舉發「酒後駕車」
    違規，原處分機關遂依道路交通管理處罰條例第三十五條第
    一項第一款等規定，裁處受處分人罰鍰四萬九千五百元，吊
    扣職業大貨車駕駛執照十二個月，施以道安講習；而受處分
    人有關公共危險之刑事案件部分，業經檢察官為緩起訴處分
    確定在案。
三、經查：
（一）受處分人因有上開「酒後駕車」違規事由，原處分機關遂
      於九十八年三月三十日依道路交通管理處罰條例第三十五
      條第一項第一款等規定，裁處受處分人罰鍰四萬九千五百
      元，並吊扣駕駛執照十二個月，施以道安講習，而受處分
      人有關公共危險之刑事案件部分，前則業經臺灣臺中地方
      法院檢察署檢察官於九十七年三月五日以九十七年度速偵
      字第一０八四號為緩起訴處分，並於九十七年三月二十一
      日確定，其期間為一年，而應於九十八年三月二十日甫期
      滿等情，為受處分人所不爭執，復有臺中縣警察局舉發違
      反道路交通管理事件通知單、上開緩起訴處分及前案明細
      資料附卷足憑，自堪先認定屬實。
（二）按汽車駕駛人飲用酒類或其他類似物後，其吐氣所含酒精
      濃度超過每公升零點二五毫克，不得駕車；駕駛汽車經測
      試檢定酒精濃度超過標準，處汽車駕駛人罰鍰一萬五千元
      以上六萬元以下，並當場移置保管該汽車及吊扣駕駛執照
      一年，因而肇事致人受傷者，並吊扣駕駛執照二年，道路
      交通安全規則第一百十四條第二款、道路交通管理處罰條
      例第三十五條第一項第一款分別定有明文。又按「汽車駕
      駛人，駕駛汽車有下列情形之一者，…一、以其他危險方
      式駕車者」、「汽車駕駛人違反第一項、第三項規定者，
      應接受道路安全講習」，道路交通管理處罰條例第四十三
      條第一項第一款、第五項亦定有明文。再者，一行為同時
      觸犯刑事法律及違反行政法上義務規定者，依刑事法律處
      罰之。但其行為應處以「其他種類行政罰」或得沒入之物
      而未經法院宣告沒收者，亦得裁處之。前項行為如經不起
      訴處分或為無罪、免訴、不受理、不付審理之裁判確定者
      ，得依違反行政法上義務規定裁處之。本法所稱「其他種
      類行政罰」，指下列裁罰性之不利處分：一、限制或禁止
      行為之處分：限制或停止營業、「吊扣證照」、命令停工
      或停止使用、禁止行駛、禁止出入港口、機場或特定場所
      、禁止製造、販賣、輸出入、禁止申請或其他限制或禁止
      為一定行為之處分。四、警告性處分：警告、告誡、記點
      、記次、講習、輔導教育或其他相類似之處分，行政罰法
      第二十六條、第二條第一款及第四款亦有明定。惟依九十
      五年二月五日正式施行之行政罰法第二十六條第一項規定
      ：「一行為同時觸犯刑事法律及違反行政法上義務規定者
      ，依刑事法律處罰之。但其行為應處以其他種類行政罰或
      得沒入之物而未經法院宣告沒收者，亦得裁處之」，此乃
      一行為同時造成刑罰法律與行政秩序罰規定發生競合適用
      之關係時，基於「一事不二罰」之法理，經由立法程序確
      立應以刑罰優先為原則，避免行為人承受過度且重複之處
      罰。此觀該條立法理由明確揭示：「一行為同時觸犯刑事
      法律及違反行政法上義務規定時，由於刑罰與行政罰同屬
      對不法行為之制裁，而刑罰之懲罰作用較強，故依刑事法
      律處罰，即足資警惕時，實無一事二罰再處行政罰之必要
      。且刑事法律處罰，由法院依法定程序為之，較符合正當
      法律程序，應予優先適用。但罰鍰以外之沒入或其他種類
      行政罰，因兼具維護公共秩序之作用，為達行政目的，行
      政機關仍得併予裁處，故為第一項但書規定」，其理益明
      。是以前揭行政罰法中刑事法律處罰優先，且不再處以行
      政秩序罰之目的，既係因為行為人已接受刑罰而足資警惕
      ，且已發生懲罰之作用，即無使行為人陷於雙重處罰之不
      利益，則關於刑事法律處罰之範圍自應採取實質認定，凡
      刑事實體法或程序法中所規定客觀上剝奪行為人生命、自
      由、財產權利，主觀上亦因制裁之嚴厲性、痛苦性，其強
      度足以造成心理強制而間接達成矯正教化目的之處遇手段
      ，皆應納入其中，而不以形式上符合刑法第三十二條至第
      三十四條所定主刑及從刑種類者為限，始與前揭法律規範
      之意旨相符。再被告所犯為死刑、無期徒刑或最輕本刑三
      年以上有期徒刑以外之罪，檢察官參酌刑法第五十七條所
      列事項及公共利益之維護，認以緩起訴為適當者，得定一
      年以上三年以下之緩起訴期間為緩起訴處分，其期間自緩
      起訴處分確定之日起算；被告於緩起訴期間內，有下列情
      形之一者，檢察官得依職權或依告訴人之聲請撤銷原處分
      ，繼續偵查或起訴：一、於期間內故意更犯有期徒刑以上
      刑之罪，經檢察官提起公訴者。二、緩起訴前，因故意犯
      他罪，而在緩起訴期間內受有期徒刑以上刑之宣告者。三
      、違背第二百五十三條之二第一項各款之應遵守或履行事
      項者；刑事訴訟法第二百五十三條之一第一項、第二百五
      十三條之三第一項亦有規定。準此，被告經檢察官為緩起
      訴處分者，於緩起訴期間內，該緩起訴處分仍可能遭到撤
      銷後由檢察官提起公訴，故該緩起訴處分尚不具實質之確
      定力。而行政罰法第二十六條第二項經不起訴處分或為無
      罪、免訴、不受理、不付審理之裁判「確定」者，始得依
      違反行政法上義務規定裁處之規定，雖不包括「緩起訴」
      處分在內，然「緩起訴」處分之最終使被告免於刑事訴追
      之效果，與「不起訴」處分效果相同，故解釋上應包括緩
      起訴處分情形在內，且依行政罰法第二十六條第二項規定
      之立法意旨，亦必須待緩起訴處分實質確定時，始確定被
      告免於受刑事訴追，處分機關始得為行政裁罰。從而，在
      緩起訴期間內即猶豫期間期滿前，因緩起訴處分仍有被撤
      銷之可能，此時原處分機關若依法為行政裁決，將使受處
      分人有同時遭到刑事訴追及行政處罰之危險，而與行政罰
      法第二十六條規定之立法意旨相違背。而刑事訴訟法第二
      百五十三條之二規定，檢察官為緩起訴處分，得命被告於
      一定期間內履行「向公庫或指定之公益團體支付一定之金
      額」，此一命被告為金錢給付的部分，應得被告之同意。
      命被告為金錢給付部分，並得為民事強制執行名義。檢察
      官課被告以上之負擔，由於此負擔雖非「刑罰」，但性質
      上可謂實質的制裁，且造成被告權利受限制的影響。則受
      處分人上開違反刑事法律禁止規範之犯罪事實既已明確，
      僅因檢察官採取緩起訴處分之替代性刑事處遇手段，未將
      該案逕行起訴或聲請簡易判決處刑，致其後適用之刑事訴
      訟程序有所區別，然就受處分人負有支付一定金額予檢察
      官指定機構之義務觀察，其如未在上開指定期間內確實履
      行義務，依刑事訴訟法第二百五十三條之三第一項第三款
      之規定，受處分人將遭受撤銷緩起訴處分之不利益；反之
      ，倘其確實遵守並履行各項緩起訴條件，除非合於刑事訴
      訟法第二百六十條所定情形之一，否則受處分人即無再就
      同一案件遭受刑事訴追之虞。從而，受處分人已因上開緩
      起訴處分而剝奪其財產權，而上開金錢給付義務亦具有強
      制性、懲罰性，雖不若易科罰金係以支付金錢作為自由刑
      之替代，惟經由緩起訴處分條件之履行使其免於遭檢察官
      發動起訴程序，仍具有替代刑罰之效果，廣義而言，應屬
      前揭所稱之「實質刑事法律處罰」，而有行政罰法第二十
      六條第一項「一事不二罰」規定之適用。又法務部九十五
      年五月二十五日法律字第Ｚ○○○○○○○○○號函雖謂
      ：行政罰法第二十六條第二項所稱「不起訴處分」包括「
      緩起訴處分」在內等語，惟該項乃例外得裁處行政秩序罰
      之補充規定，參諸該條文係將「不起訴處分」、「無罪」
      、「免訴」、「不受理」、「不付審理」等不能證明刑事
      被告犯罪或未曾使其實際接受刑罰之情形逐一臚列，顯然
      與該條第一項所指發生處罰競合之前提要件尚有未合，故
      有第二項仍依違反行政法上義務規定裁處之必要。本件緩
      起訴處分既非不能證明行為人之犯罪事實，且有支付一定
      金額之實質處罰，自與上開行政罰法第二十六條第二項列
      舉之不起訴處分等情形迥然有別，仍無從遽為比擬而為相
      同之處置。若非如此，則刑事被告如經法院循審判程序判
      處罰金或得以易科罰金之拘役或有期徒刑，均得以援用行
      政罰法第二十六條第一項之規定，免於處以行政秩序罰之
      雙重不利益；至於藉由緩起訴處分而節省司法資源者，在
      基於實質懲罰目的而其財產權遭受剝奪之餘，卻仍需繳納
      一定金額之行政罰鍰，其結果勢必降低刑事被告接受緩起
      訴處分之意願，而反噬緩起訴處分替代繁複刑事審判程序
      之制度性機能。準此以言，行政罰法第二十六條第二項既
      未將緩起訴處分列舉其中，本於「例外規定從嚴解釋」之
      法理及前揭說明，自不能將條文中「不起訴處分」之範圍
      ，擴及於性質顯不相同之「緩起訴處分」，且亦非得以具
      體個案中比較當事人實質上是否影響其財產權利（緩起訴
      可能係無負擔之緩起訴，而緩刑亦可能無負擔，惟均不影
      響其刑事處分之性質），或其影響當事人財產權利之輕重
      比較，憑為有無前揭行政罰法「一事不二罰」規定適用之
      標準。而道路交通管理處罰條例第三十五條規定之裁處，
      含有罰鍰及吊扣駕照，分屬行政罰法中之裁罰，有對於過
      去違反義務行為處罰之「秩序罰」（指罰鍰），以及對於
      預防將來再犯危險之「管制罰」（指吊扣駕照等）；前者
      對於過去義務違反而為秩序罰之目的，與刑事制裁酒醉駕
      車所欲達到保護交通安全之目的相同，二者既為相同之目
      的，則處以較重之刑事制裁為已足，自無重複處罰行政罰
      之必要。本件對於性質相同之金錢裁罰，已依懲罰作用較
      強之刑事法律制裁後，即無再依行政罰法為相同處罰之理
      。基此，受處分人上述酒後駕車違規之情事，除其行為應
      處以其他種類行政罰即吊扣駕駛執照十二個月及施以道安
      講習部分，亦得裁處以外，其違反行政法上義務而受罰鍰
      四萬九千五百元部分，即不再爰依上揭道路交通管理處罰
      條例等規定裁罰之。
（三）次按道路交通管理處罰條例第六十八條業於九十四年十二
      月十四日修正，並自九十五年三月一日施行，修正前之道
      路交通管理處罰條例第六十八條規定：「汽車駕駛人，因
      違反本條例及道路交通安全規則之規定，受吊扣或吊銷駕
      駛執照處分時，吊扣或吊銷其持有各級車類之駕駛執照。
      」，其立法意旨在於違規行為對道路交通秩序之維持及道
      路交通安全已生較大之影響，故規定吊扣或吊銷其持有各
      級車類之駕駛執照，以限制其繼續駕車行駛道路之權利，
      其係屬駕駛行為之限制，並不因所持駕駛執照種類不同而
      有所差異。而修正後之道路交通管理處罰條例第六十八條
      規定：「汽車駕駛人，因違反本條例及道路交通安全規則
      之規定，受吊銷駕駛執照處分時，吊銷其持有各級車類之
      駕駛執照。」，其立法理由略以：「原條文將違法或違規
      駕駛人所持有各級車類之駕駛執照一併吊扣或吊銷，失之
      過酷，影響人民工作及生活甚鉅，爰修正之」等語。故依
      修正後道路交通管理處罰條例第六十八條之規定，受吊扣
      駕駛執照處分，不再吊扣其持有各級車類之駕駛執照，僅
      於受吊銷駕駛執照處分時，始吊銷其持有各級車類之駕駛
      執照，而限縮修正前條文之適用範圍，即受吊扣駕駛執照
      處分，不再本條規定適用之列。是依上開規定受吊銷駕照
      處分者，仍維持吊銷其持有各級車類之駕駛執照，至於受
      吊扣駕照處分者，則僅吊扣其違法或違規當時所駕駛車輛
      之駕駛執照，不再吊扣其持有各級車類之駕駛執照，其理
      甚明。經查，本件受處分人上開違規行為係發生於九十七
      年三月二日，自應適用修正後之道路交通管理處罰條例第
      六十八條規定；且修正後道路交通管理處罰條例第六十八
      條之規定，既將「吊扣」等字刪除，是依上開說明，受處
      分人受吊扣駕駛執照處分時，自不得再吊扣其持有各級車
      類之駕駛執照，故原處分機關於作成吊扣駕駛執照處分時
      ，應就行為人所應吊扣之駕駛執照種類予以限定，始符合
      依法行政原則。而受處分人為本件違規行為時，係駕駛自
      用一般小客貨車（普通小型車），此有臺中縣警察局中縣
      警交字第ＨＤ0000000號舉發違反道路交通管理事
      件通知單一紙附卷可憑，揆諸前開說明，其依法所受之處
      分應為限制其駕駛普通小型車之權利，即吊扣其小型車普
      通駕駛執照，原處分機關未審酌及此，逕為裁罰，即難認
      為允當，從而受處分人此部分之異議為有理由，爰撤銷原
      處分關於「吊扣汽車駕駛執照十二個月」之處分，並就該
      撤銷部分改諭知如主文第四項所示之處罰。至於公路機關
      因汽車駕駛人取得高一級車類之駕駛資格者，應換發駕駛
      執照，並准其駕駛較低級車類之車輛，而已領有職業聯結
      車駕駛執照者，得駕駛大客車、大貨車、小型車、輕型機
      器腳踏車的規定，而於實務上僅逐級核給汽車駕駛執照一
      張，致持有職業聯結車駕駛執照者，因駕駛普通小型車違
      規，而須吊扣小型車普通駕駛執照時，產生技術層面之困
      難，惟行政機關本應時時因應法令之變更，而精進其行政
      執行成效，斷不得因技術層面之困難，而置相關法令於不
      顧，甚或逾越比例原則，是技術層面的問題，要難據為原
      處分並無不當之理由，併此敘明。
（四）綜上，受處分人因酒後駕車之同一違規行為，既經緩起訴
      處分，而緩起訴期間為一年，於一年後即九十八年三月二
      十日已實質確定，且受處分人業已繳交緩起訴處分金，而
      有懲罰作用較強之刑事法律制裁在案，揆諸上開說明，本
      件裁決自與前揭行政罰法第二十六條第二項規定有違，難
      認允當，是以，本件此部分聲明異議，為有理由，本院自
      應依上揭法律規定將原處分關於罰鍰部分撤銷，並為不罰
      之諭知。另吊扣駕駛執照部分，其依法所受之處分應為限
      制其駕駛普通小型車之權利，即吊扣其小型車普通駕駛執
      照，原處分機關未審酌及此，逕為裁罰，亦難認為允當，
      從而受處分人此部分之異議亦有理由，爰撤銷原處分關於
      「吊扣汽車駕駛執照十二個月」之處分，並就該撤銷部分
      改諭知如主文第四項所示之處罰。至於，原處分機關所為
      上開施以道安講習之行政裁罰，依上開道路交通管理處罰
      條例等規定及行政罰第二十六條第一項但書之規定，經核
      無不當，且受處分人既未就該等部分聲明異議，自非本院
      所得審究，附此說明。
據上論斷，應依道路交通管理處罰條例第八十七條第二項，道路
交通案件處理辦法第二十條前段，裁定如主文。
中    華    民    國    98    年    4    月   14      日
                        交通法庭  法  官  許惠瑜
以上正本證明與原本無異。
如不服本裁定，應於收受送達後5日內向本院提出抗告狀。（應
附繕本）
                                  書記官  楊家印
中    華    民    國    98    年    4    月   14      日


司法院資訊處製作；財團法人民間司法改革基金會備份。
